【裁判字號】    98,交抗,377
【裁判日期】    980501
【裁判案由】    聲明異議
【裁判全文】
臺灣高等法院臺中分院交通事件裁定     98年度交抗字第377號
抗 告 人即
原處分機關  交通部公路總局臺中區監理所苗栗監理站
代  表  人  張光輝
受 處 分人  甲○○
上列抗告人因受處分人違反道路交通管理處罰條例之聲明異議案
件，不服臺灣苗栗地方法院中華民國98年2月23日所為裁定（98
年度交聲字第37號）提起抗告，本院裁定如下：
    主  文
原裁定撤銷。
原處分關於罰鍰新臺幣肆萬玖仟伍佰元部分撤銷。
    理  由
一、原處分機關抗告意旨略以：查行政罰法第26條第1項規定：
    「一行為同時觸犯刑事法律及違反行政法上義務規定者，依
    刑事法律處罰之。但其行為應處以其他種類行政罰或得沒入
    之物而未經法院宣告沒收者，亦得裁處之」，同條第2項規
    定：「前項行為如經不起訴處分或為無罪、免訴、不受理、
    不付審理之裁判確定者，得另依違反行政法上義務規定裁處
    之。」另道路交通管理處罰條例第35條第1項規定：「汽車
    駕駛人，駕駛汽車經測試檢定有下列情形之一者，處新臺幣
    1萬5千元以上6萬元以下罰鍰，並當場移置保管該汽車及吊
    扣其駕駛執照1年」，同條第8項規定：「前項汽車駕駛人，
    經裁判確定處以罰金低於本條例第92條第3項所訂最低罰鍰
    基準規定者，應依本條例裁決繳納不足最低罰鍰之部分。」
    本件受處分人因觸犯公共危險罪，經臺灣苗栗地方法院檢察
    署為緩起訴處分，受處分人並未受刑事判決，受處分人依該
    署指示向苗栗縣觀護志工協進會支付新台幣（下同）3萬元
    並非刑法第33條所定之罰金，故不得依上揭規定抵扣罰緩。
    又原審認為受處分人向苗栗縣觀護志工協進會支付之3萬元
    即屬「實質刑事法律處罰」而將之類推解釋為刑事處罰之「
    罰金」，違反刑法「罪刑法定主義」之精神，亦違背刑法類
    推禁止之原則。又依道路交通管理處罰條例第92條第3項規
    定，汽車駕駛人駕駛小型車酒精濃度超過規定標準0.55mg/L
    以上者，最低罰緩應裁處49,500元，倘依原審以受處分人向
    公益團體繳納捐款之3萬元，認為「應屬『實質刑事法律處
    罰』，而有行政罰法第26條第1項一事不二罰規定之適用」
    ，則受處分人因觸犯公共危險罪所受之處罰反較道路交通管
    理處罰條例所明定之最低額罰緩為輕，其裁處不僅輕重失衡
    且違反交通事件處罰法律之規定，難謂有當。又行政罰法第
    26條第2項雖無「緩起訴處分」之明文，然緩起訴既為附條
    件的不起訴處分，即為不起訴處分之一，檢察官所為緩起訴
    處分對受處分人所為之指示及課予之負擔，係一種特殊的處
    遇措施，並非刑罰，故刑事案件經檢察官為緩起訴處分後，
    視同不起訴處分，抗告人自得依行政法上義務規定裁處之，
    故本件受處分人上開酒醉駕車之違規行為，雖經檢察官為緩
    起訴處分，且已履行緩起訴處分所附帶之條件，仍非已受刑
    事處罰，尚無行政罰法「一事不二罰」之適用。爰就原裁定
    關於不罰部分提起抗告，請求撤銷原裁定，維持原處分云云
    。
二、原處分意旨略以：受處分人甲○○於民國97年7月12日23時
    47分許，駕駛車牌號碼7361-RU號自用小客車，行經苗栗縣
    苗栗市○○路與育英街53巷口處，為苗栗縣警察局苗栗分局
    北苗派出所警員舉發「酒醉駕車，經測試呼氣酒精濃度值達
    0.56MG/L，標準值為0.25MG/L，超過0.31MG/L」違規，異議
    人涉犯公共危險罪部分，業經臺灣苗栗地方法院檢察署檢察
    官為緩起訴處分確定，爰依道路交通管理處罰條例第35條第
    1項第1款（漏載第24條第1項第2款）暨違反道路交通管理事
    件統一裁罰標準及處理細則第41條第4項規定，於98年2月12
    日裁處受處分人罰鍰49,500元整，吊扣駕駛執照12個月，施
    以道安講習（後2部分未聲明異議）等語。
三、受處分人聲明異議意旨略以：受處分人因酒後駕車案件，經
    臺灣苗栗地方法院檢察署檢察官於97年9月30日以97年度偵
    字第3693號為緩起訴處分，受處分人並向財團法人苗栗縣觀
    護志工協進會支付緩起訴處分金3萬元；本酒後駕車事件既
    已經刑事法律處罰之，已無再依上開道路交通管理處罰條例
    裁處行政罰鍰之餘地，基於一事不二罪之法理，請求撤銷該
    處分云云。
四、原審裁定意旨則以：
（一）按汽車駕駛人飲用酒類後，其吐氣所含酒精濃度超過每公
      升0.25毫克以上者，不得駕車；又汽車駕駛人，駕駛汽車
      經測試檢定，有酒精濃度超過規定標準者，處1萬5千元以
      上6 萬元以下罰鍰，當場移置保管其車輛及吊扣其駕駛執
      照1年，並應接受道路交通安全講習，道路交通安全規則
      第114條第2款及道路交通管理處罰條例第35條第1項第1款
      、第24條第1項第2款分別定有明文。再一行為同時觸犯刑
      事法律及違反行政法上義務規定者，依刑事法律處罰之。
      但其行為應處以「其他種類行政罰」或得沒入之物而未經
      法院宣告沒收者，亦得裁處之。前項行為如經不起訴處分
      或為無罪、免訴、不受理、不付審理之裁判確定者，得依
      違反行政法上義務規定裁處之。本法所稱「其他種類行政
      罰」，指下列裁罰性之不利處分：限制或禁止行為之處分
      ：限制或停止營業、「吊扣證照」、命令停工或停止使用
      、禁止行駛、禁止出入港口、機場或特定場所、禁止製造
      、販賣、輸出入、禁止申請或其他限制或禁止為一定行為
      之處分。行政罰法第26條、第2條第1款亦有明定。惟依95
      年2月5日施行之行政罰法第26條第1項規定：「一行為同
      時觸犯刑事法律及違反行政法上義務規定者，依刑事法律
      處罰之。但其行為應處以其他種類行政罰或得沒入之物而
      未經法院宣告沒收者，亦得裁處之。」此乃一行為同時造
      成刑罰法律與行政秩序罰規定發生競合適用之關係時，基
      於「一事不二罰」之法理，經由立法程序確立應以刑罰優
      先為原則，避免行為人承受過度且重複之處罰。此觀該條
      立法理由明確揭示：「一行為同時觸犯刑事法律及違反行
      政法上義務規定時，由於刑罰與行政罰同屬對不法行為之
      制裁，而刑罰之懲罰作用較強，故依刑事法律處罰即足資
      警惕時，實無一事二罰再處行政罰之必要。且刑事法律處
      罰，由法院依法定程序為之，較符合正當法律程序，應予
      優先適用。但罰鍰以外之沒入或其他種類行政罰，因兼具
      維護公共秩序之作用，為達行政目的，行政機關仍得併予
      裁處，故為第一項但書規定。」其理甚明。是以前揭行政
      罰法中刑事法律處罰優先且不再處以行政秩序罰之目的，
      既係因為行為人已接受刑罰而足資警惕，且已發生懲罰之
      作用，即無使行為人陷於雙重處罰之不利益，則關於刑事
      法律處罰之範圍自應採取實質認定，凡刑事實體法或程序
      法中所規定客觀上剝奪行為人生命、自由、財產權利，主
      觀上亦因制裁之嚴厲性、痛苦性，其強度足以造成心理強
      制而間接達成矯正教化目的之處遇手段，皆應納入其中，
      而不以形式上符合刑法第32條至第34條所定主刑及從刑種
      類者為限，始與前揭法律規範之意旨相符。
（二）受處分人於97年7月12日23時47分許，駕駛車牌號碼7361-
      RU號自小客車，行經苗栗縣苗栗市○○里○○路與育英街
      口處，為苗栗縣警察局苗栗分局北苗派出所警員攔檢，並
      測得其呼氣酒精濃度高達每公升0.56毫克，已逾不得駕駛
      車輛之濃度標準之事實，為受處分人所不爭；又受處分人
      因公共危險案件，經臺灣苗栗地方法院檢察署檢察官於97
      年9月30日以97年度偵字第3693號為緩起訴處分，諭知緩
      起訴期間1年，並應於收受臺灣苗栗地方法院檢察署檢察
      官執行緩起訴處分命令通知書之日起1個月內，向財團法
      人苗栗縣觀護志工協進會支付新臺幣3萬元，於緩起訴處
      分確定日起之8個月內，參與1場酒醉駕車團體諮商輔導，
      另於緩起訴期間內不得再有酒醉駕車之行為。緩起訴處分
      於97年10月23日經臺灣高等法院臺中分院檢察署以97年度
      上職議字第5817號處分駁回再議而確定在案，故緩起訴期
      間自97年10月23日起至98年10月22日止等事實，有舉發違
      反道路交通管理事件通知單、裁決書、前開臺灣苗栗地方
      法院檢察署緩起訴處分書、臺灣高等法院臺中分院檢察署
      處分書、臺灣苗栗地方法院檢察署檢察官執行緩起訴處分
      命令通知書等各1份附卷可憑，應堪認定。
（三）按依刑事訴訟法第253條之2規定，命被告為金錢給付、勞
      務給付及處遇措施的部分，應得被告之同意（因涉及被告
      之人身自由及財產之拘束，且產生未經裁判即終局處理案
      件之實質效果，自應考慮被告之意願），上開金錢給付、
      勞務提供，實質上均係對行為人的制裁，並造成行為人財
      產、自由、尊嚴等權利不利的影響。故本件檢察官所為對
      於受處分人為緩起訴處分，並命向指定之公益團體支付緩
      起訴處分金3萬元，並於緩起訴處分確定日起8個月內，接
      受酒醉駕車團體諮商輔導1次，另於緩起訴期間內不得再
      有酒醉駕車之行為等，已產生實質刑罰之效果，而非不起
      訴處分甚明。檢察官既認本件受處分人緩起訴之期間為1
      年，並命被告繳納緩起訴處分金，認受處分人應知所警惕
      ，無再犯之虞，對於公共利益之維護已無礙，自無再另處
      以捐款之必要。又檢察官課被告以上之負擔，性質上可謂
      實質上制裁，且造成被告權利受限制之影響，則受處分人
      上開違反刑事法律禁止規範之犯罪事實既已明確，僅因檢
      察官採取緩起訴處分之替代性刑事處遇手段，未將該案逕
      行起訴或聲請簡易判決處刑，致其後適用之刑事程序有所
      區別，然就受處分人仍負有一定之義務觀察，其如未在上
      開指定期間內確實履行義務，依刑事訴訟法第253條之3第
      1 項第3款之規定，受處分人將遭受撤銷緩起訴處分之不
      利益；反之，倘其確實遵守並履行各項緩起訴條件，除非
      合於刑事訴訟法第260條所定情形之一，否則受處分人即
      無再就同一案件遭受刑事訴追之虞。從而，受處分人已因
      前開緩起訴處分而剝奪其自由權，而上開義務給付義務亦
      具有強制性、懲罰性，雖不若易科罰金係以支付金錢作為
      自由刑之替代，惟經由緩起訴處分條件之履行使其免於遭
      受檢察官發動起訴程序，仍具有替代刑罰之效果，廣義而
      言，應屬「實質刑事法律處罰」，而有行政罰法第26條第
      1 項「一事不二罰」規定之適用。況刑事被告如經法院循
      審判程序判處罰金或得以易科罰金之拘役或有期徒刑，均
      得以援用行政法罰第26條第1項之規定，免於處以行政秩
      序罰之雙重不利益；至於藉由緩起訴處分而節省司法資源
      者，在基於實質懲罰目的而其財產權遭受剝奪之餘，卻仍
      需繳納一定金額之行政罰鍰，其結果勢必降低刑事被告接
      受緩起訴處分之意願，而反噬緩起訴處分替代繁複刑事審
      判程序之制度性機能。準此以言，行政罰法第26條第2項
      既未將緩起訴處分列舉其中，本於「例外規定從嚴解釋」
      之法理及前揭說明，自不能將條文中「不起訴處分」之範
      圍，擴及於性質顯不相同之「緩起訴處分」，且亦非得以
      具體個案中比較當事人實質上是否影響其財產權利（緩起
      訴可能係無負擔之緩起訴，而緩刑亦可能無負擔，惟均不
      影響其刑事處分之性質），或其影響當事人財產權利之輕
      重比較，憑為有無前揭行政罰法「一事不二罰」規定適用
      之標準。而道路交通管理處罰條例第35條規定之裁處，含
      有罰鍰及吊扣駕照，分屬行政罰法中之裁罰，有對於過去
      違反義務行為處罰之「秩序罰」（指罰鍰），以及對於預
      防將來再犯危險之「管制罰」（指吊扣駕照）；前者對於
      過去義務違反而為秩序罰之目的，與刑事制裁酒醉駕車所
      欲達到保護交通安全之目的相同，二者既為相同之目的，
      則處以較重之刑事制裁為已足，自無重複處罰行政罰之必
      要。
（四）次者，關於道路交通管理處罰條例第35條第8項部分，立
      法者於94年12月28日修正經總統公布，行政院發布定自95
      年7月1日施行之道路交通管理處罰條例第35條，增訂該條
      第8項規定「前項汽車駕駛人（指汽車駕駛人駕駛汽車經
      測試檢定酒精濃度超過規定標準；或因而吊扣駕駛執照，
      於吊扣期間再有駕駛汽車經測試檢定酒精濃度超過規定；
      或駕駛汽車經測試檢定酒精濃度超過規定，又肇事致人重
      傷或死亡者），同時違反刑事法律者，經裁判確定處以罰
      金低於本條例第92條第3項所訂最低罰鍰基準規定者，應
      依本條例裁決繳納不足最低罰鍰之部分」，使行政裁罰與
      否及數額若干，須待刑事法處罰體系之裁判確定結果而定
      ，對於人民造成的行政處分之不確定性，及行政機關（監
      理機關）為與司法機關連繫，增生的程序上勞費及支出，
      難以估計，且該法律規定，仍有違反憲法法治國「一行為
      不二罰」原則之虞。又警察機關對於吐氣所含酒精成分超
      過每公升0.55毫克之刑事犯罪嫌疑人，以舉發通知單舉發
      民眾違反道路交通管理處罰條例第35條第1項第1款，監理
      機關仍然據此裁罰民眾行政罰鍰，而同時間經移送刑事程
      序之被告，依法仍受刑罰處分，實質上的「一行為二罰」
      情形一再上演，對於此種明顯違反行政罰法第26條第1項
      規定之案例，行政院（交通部）終於在95年6月28日發布
      交路字第0950006493號函示命令，重視行政罰法第26條之
      規定，稱：「鑑於一行為不二罰及刑事優先原則，為行政
      罰法第26條所明定，且94年12月28日總統公布修正道路交
      通管理處罰條例部分條文案，其中第10條業已配合行政罰
      法第26條規定修正，基於符合比例原則、正當法律程序等
      憲法及行政法一般法律原則，本（95）年2月5日行政罰法
      施行後但道路交通管理處罰條例新修正條文7月1日施行前
      ，有關汽車駕駛人酒精濃度超過規定標準並同時移送依刑
      事法律論處之違反道路交通管理事件，仍有行政罰法第26
      條規定之適用」（臺灣桃園地方法院96年度交聲字第697
      號裁定意旨參照）。至本件受處分人依緩起訴處分所繳納
      之3萬元捐款，雖低於道路交通管理處罰條例第92條第3項
      所規定之最低罰鍰49,500元，惟行政罰與刑罰對不法行為
      之懲罰作用，非僅有「量」之不同，更有「質」之差異，
      不得以緩起訴條件之捐款金額較低，即認行政罰之懲罰作
      用高於刑罰，縱緩起訴條件之捐款金額較低，仍已發生實
      質之刑罰效果，亦有臺灣高等法院臺中分院97年度交抗字
      第1484號裁定意旨可資參照。準此，本院認在相關單位就
      相關法令未修正及就前述疑義研擬相關解決方案之前，「
      一行為不二罰」是憲法原則，而「刑事罰優先於行政罰」
      原則，亦係立法者明定於行政罰法第26條第1項之原則，
      除非法律另有特別規定，行政機關及司法機關自應遵守之
      。
（五）受處分人雖有於上開時、地酒後駕車，違反道路交通管理
      處罰條例第35條第1條第1項規定之違規行為，惟受處分人
      上開酒後駕車之行為，係屬同時觸犯刑事法律及違反行政
      法上義務規定之行為，揆諸前揭規定與說明，罰鍰部分應
      依刑事法律處罰之，況受處分人在經臺灣苗栗地方法院檢
      察署檢察官為緩起訴處分時，並經檢察官命其向財團法人
      苗栗縣觀護志工協進會支付緩起訴處分金3萬元確定在案
      ，此固非刑法所定刑罰之種類，然已對受處分人之名譽、
      心理產生相當制約並影響受處分人財產上之權利，亦應可
      實質該當行政罰法第26條第1項之「依刑事法律」之處罰
      。據此，原處分機關依道路交通管理處罰條例第35條第1
      條第1項規定，對受處分人上開酒後駕車之違規行為予以
      裁罰時，除其行為應處以其他種類行政罰即吊扣駕駛執照
      及施以道安講習，仍得予以裁處外，就受處分人違反行政
      法上義務而受罰鍰49,500元部分，依行政罰法第26條第1
      項前段規定，即應依刑事法律處罰之，不得再依上揭道路
      交通管理處罰條例等規定裁罰之，是受處分人此部分之異
      議為有理由。
（六）至檢察官依刑事訴訟法第253條之2，命被告履行第1項第4
      或5款條件之緩起訴處分，往往被告所負擔之條件遠比行
      政機關之裁罰金額為低，致造成刑事制裁遠比行政制裁為
      輕的不合理現象。惟此係緩起訴處分條件裁量是否公平合
      理之問題，自不能倒果為因，認檢察官所命被告履行之緩
      起訴處分非屬刑事制裁措施。解決之道應由法務部邀同行
      政主管機關，就特定可以量化之犯罪類型，研擬統一之緩
      起訴條件基準以求公平合理（參見月旦法學雜誌第153 期
      陳文貴檢察官所著緩起訴處分與行政罰法第26條第2項不
      起訴處分之法律關係論著第148頁）；又本院認現行實務
      所命緩起訴金額若屬過低，縱有失公平與不合理之處，然
      受處分人既依檢察官之緩起訴處分命令，向公益團體繳納
      捐款，即係履行檢察官之緩起訴處分命令，與受刑事處罰
      無異，且在「刑事優先」及「一事不二罰」之原則下，自
      不應再受行政裁罰，否則實有違一事不二罰原則，此部分
      期有關機關速檢討研擬修正，以期公允。
（七）原處分機關又援引法務部95年7月17日交路字第095000698
      6號函釋，以法務部行政罰法諮詢小組第一次會議記錄已
      明確結論認緩起訴者乃附帶條件的不起訴處分，亦即是不
      起訴的一種，並非刑罰，應無行政罰法「一事不二罰」之
      適用云云，惟法官依據法律獨立審判，憲法第80條載有明
      文，各機關依其職掌就有關法規為釋示之行政命令，法官
      於審判案件時，固可予以引用，但仍得依據法律，表示適
      當之不同見解，並不受其拘束；司法行政機關所發司法行
      政上之命令，如涉及審判上之法律見解，僅供法官參考，
      法官於審判案件時，亦不受其拘束（司法院大法官會議釋
      字第216號解釋意旨參照），是前開交通部函釋，僅得供
      本院參考，本院並不受其拘束。況行政罰法為行政法中關
      於行政罰之總則性規定，是道路交通管理處罰條例之行政
      罰亦須遵循行政罰法之規定，其子法之道路交通案件處理
      辦法之解釋及適用，更不得違反行政罰法之規定，併此敘
      明。
（八）原處分另關於吊扣駕駛執照12個月，施以道安講習部分，
      則係預防將來再犯危險之管制罰，而有別於前揭針對已發
      生違規事實科處罰鍰之行政秩序罰，屬行政罰法第26條第
      1項但書所稱之「其他種類行政罰」。本件受處分人確有
      酒後駕車，經測試檢定酒精濃度超過標準之情，為受處分
      人所是認，並有原舉發機關之舉發通知單在卷可佐。受處
      分人因本案另涉犯刑法第185條之3酒醉駕車之公共危險罪
      ，並經臺灣苗栗地方法院檢察署檢察官以97年度偵字第36
      93號為緩起訴處分，此有緩起訴處分書在卷可參，其違規
      事實堪以認定。是就此違反行政秩序規定之部分，依前揭
      規定，原處分機關自不得就該同一違規事實再處以「罰鍰
      」，然仍得科處罰鍰以外之行政罰（即吊扣駕駛執照12個
      月，施以道安講習）。從而，原處分機關依道路交通管理
      處罰條例第35條第1項第1款（漏載第24條第1項第2款）規
      定，吊扣其駕駛執照12個月以及施以道安講習處分，自無
      不合。故僅就原處分關於裁處罰鍰49,500元部分撤銷，並
      就撤銷部分諭知不罰。
五、本院查：按道路交通主管機關對於汽車駕駛人之酒後駕車行
    為，依道路交通管理處罰條例第35條第1項第1款規定予以裁
    罰，係對行為人違反行政法上義務規定之行政罰，且該條例
    關於一行為同時觸犯刑事法律及違反行政法上義務規定者，
    並無特別規定，是以汽車駕駛人酒後駕車行為，經測試檢定
    酒精濃度超過規定標準，同時涉犯刑法第185條之3公共危險
    罪者，道路交通主管處罰機關除有行政罰法第26條第1項但
    書規定，得處以其他種類行政罰之情形外，關於罰鍰部分，
    即應依行政罰法第26條及道路交通管理處罰條例第10條規定
    ，移送地方法院檢察署處理，於移送後，非有行政罰法第26
    條第2項所定不起訴等事由，不得再依道路交通管理處罰條
    例第35條第1項第1款規定，裁處行為人罰鍰之行政罰，此即
    一事不二罰原則，究其立法目的，係鑑於刑罰與行政罰同屬
    對不法行為之制裁，而刑罰之制裁功能較強，刑事程序較嚴
    謹，故以刑事處罰為優先，僅於刑罰不能達到相同或可替代
    功能時，始得科以行政罰，故一行為同時觸犯刑事法律及違
    反行政法上義務之規定者，行政機關得否科以與刑罰相類之
    行政罰，端視該行為之刑事訴追或審判程序之終局結果而定
    ，在刑事訴追或審判程序尚未終局確定前，行政機關自不得
    逕予裁罰。又依刑事訴訟法第253條之1、第253條之2緩起訴
    處分之規定，係採起訴猶豫制度，允許檢察官對於被告涉犯
    死刑、無期徒刑或最輕本刑3年以上有期徒刑以外之罪，得
    參酌刑法第57條所列事項及公共利益之維護，認為適當者，
    予以緩起訴處分，期間為1年以上3年以下，以觀察被告有無
    施以刑罰之必要。而緩起訴期間屆滿，未經撤銷者，緩起訴
    處分即與不起訴處分確定具有同一效力，同法第260條定有
    明文；復依同法第253條之3第1項規定，被告於緩起訴期間
    內故意更犯有期徒刑以上之刑之罪，經檢察官提起公訴，或
    於緩起訴前，因故意犯他罪，而在緩起訴期間內受有期徒刑
    以上刑之宣告，或違背第253條之2第1項各款應遵守或履行
    事項者，檢察官得依職權或聲請撤銷緩起訴處分，並依法繼
    續偵查或追訴，亦即在緩起訴期間內，刑事訴追程序仍未終
    局確定，最終是否會被檢察官提起公訴猶懸而未決，尚未具
    實質確定力，此時如行政機關逕為裁決，將使行為人同時遭
    受行政處罰及刑事訴追之危險，顯與行政罰法第26條之立法
    意旨相違。準此，違反行政法上義務之行為業經緩起訴處分
    之情形下，於緩起訴處分尚未實質確定前，亦即行為人尚未
    最終確定免於刑事訴追或處罰前，行政機關尚不得逕為與刑
    罰相類之罰鍰處分。另臺灣高等法院暨所屬法院97年法律座
    談會對於刑事類提案交通案件第39號所提出「Ａ領有普通小
    型車駕駛執照，前無酒醉駕車紀錄。於民國九十六年四月一
    日飲用酒類後駕駛自用小客車，經酒測發現呼氣所含酒精濃
    度超過每公升０．五五毫克，且經員警觀測發現已達不能安
    全駕駛動力交通工具之程度，檢察官遂以Ａ犯刑法第一百八
    十五條之三之公共危險罪，對其為緩起訴處分，並命其於緩
    起訴處分確定後二個月內向指定之公益團體支付新台幣三萬
    元。Ａ已如期捐款，且緩起訴期滿未經撤銷，監理站又以Ａ
    有上述酒後駕車且酒精濃度超過規定標準之行為，違反道路
    交通管理處罰條例第三十五條第一項第一款，而依『違反道
    路交通管理事件統一裁罰基準表』對Ａ裁處罰鍰四萬九千五
    百元，吊扣駕駛執照一年，並施以道安講習。Ａ僅對監理站
    裁處四萬九千五百元罰鍰部分不服而聲明異議，此時交通法
    庭如認為依行政罰法第二十六條之規定，監理站不得就同一
    行為再裁處罰鍰，究應將監理站所為罰鍰四萬九千五百元之
    處分全部撤銷，或僅得撤銷罰鍰三萬元部分（亦即監理站仍
    可裁處罰鍰一萬九千五百元）」之法律問題，其研討結果業
    經決議採取甲說即「僅得於行為人已為公益捐款之範圍內撤
    銷監理站所為罰鍰處分」，其理由為：「 (一)酒後駕車經
    檢察官為緩起訴處分，並命被告向公益團體捐款或提供義務
    勞務者，被告係履行檢察官為緩起訴處分命令，此等命令名
    義上雖非刑罰，但仍是一種特殊的處遇措施，造成被告之財
    產減少或義務增加，性質上亦屬干預人民自由之處分，與刑
    事制裁無異，實質上為刑事處罰。故檢察官為緩起訴處分並
    命向公益團體捐款者，其捐款解釋上亦屬道路交通管理處罰
    條例第三十五條第八項所規定之罰金，監理機關雖不得再為
    行政裁罰，惟若行為人所支付之緩起訴處分金，未達道路交
    通管理處罰條例第九十二條第三項所訂最低罰鍰基準規定者
    （依違反道路交通管理事件統一裁罰基準表之規定，駕駛人
    違反處罰條例第三十五條第一項第一款之規定，其吐氣所含
    酒精濃度超過每公升０．五五毫克以上者，機車之最低罰鍰
    為四萬五千元，小型車之最低罰鍰為四萬九千五百元），依
    該條例第三十五條第八項之規定，即須補繳不足最低罰鍰之
    部分，始為適法。因此法院僅得就行為人已依緩起訴處分為
    公益捐款部分予以撤銷，並為不罰之諭知。(二)如一方面認
    為行為人依檢察官緩起訴處分命令而為金錢給付，與受刑事
    處罰無異，依行政罰法第二十六條之規定，監理機關不得再
    行裁罰；一方面卻又認為該等金錢給付不屬於道路交通管理
    處罰條例第三十五條第八項所定罰金，無須依該項規定補繳
    不足最低罰鍰部分之差額，理由顯有矛盾。且若緩起訴捐款
    金額低於最低罰鍰金額，亦有失公平。」此有臺灣高等法院
    97 年12月所編印之97年法律座談會彙編可稽。
六、經查：本件依卷附證據資料足認受處分人甲○○於97年7月
    12日23時47分許，駕駛車牌號碼7361-RU號自用小客車，行
    經苗栗縣苗栗市○○路與育英街53巷口處，為苗栗縣警察局
    苗栗分局北苗派出所警員舉發「酒醉駕車，經測試呼氣酒精
    濃度值達0.56MG/L，標準值為0.25MG/L，超過0.31MG/L」違
    規，已逾不得駕駛車輛之濃度標準之事實，及受處分人因同
    時涉犯公共危險罪，經臺灣苗栗地方法院檢察署檢察官於97
    年9月30日以97年度偵字第3693號為緩起訴處分，諭知緩起
    訴期間1年，並應於收受臺灣苗栗地方法院檢察署檢察官執
    行緩起訴處分命令通知書之日起1個月內，向財團法人苗栗
    縣觀護志工協進會支付新臺幣3萬元，於緩起訴處分確定日
    起8個月內，參與1場酒醉駕車團體諮商輔導，另於緩起訴期
    間內不得再有酒醉駕車之行為。緩起訴處分於97年10月23日
    經臺灣高等法院臺中分院檢察署以97年度上職議字第5817號
    處分駁回再議而確定在案，故緩起訴期間自97年10月23日起
    至98年10月22日止等事實，原裁定此部分認定固無不合；而
    受處分人酒後駕車行為既經檢察官為緩起訴處分，並命受處
    分人向公益團體捐款3萬元且已履行完畢，則受處分人其履
    行檢察官所為之緩起訴處分命令，此等命令名義上雖非刑罰
    ，但仍是一種特殊的處遇措施，造成受處分人之財產減少，
    性質上亦屬干預人民自由之處分，與刑事制裁無異，實質上
    為刑事處罰，原裁定此部分所持同上開見解，雖亦無不當。
    惟前開緩起訴處分期間既為1年，即應至98年10月22日始屆
    滿，足見本案緩起訴處分並未實質確定，亦即受處分人之緩
    起訴處分在98年10月22日之前，仍有被撤銷之可能。而依刑
    事訴訟法第253條之3第1項、第2項規定，如其緩起訴處分被
    撤銷時，檢察官應繼續偵查或起訴，其已履行之部分亦不得
    請求返還或賠償，則如發生檢察官撤銷緩起訴處分，繼續偵
    查後另為不起訴處分之情形，受處分人能否以其曾受檢察官
    為緩起訴處分，且業依檢察官所為之緩起訴處分命令向公益
    團體捐款3萬元並履行完畢，依行政罰法第26條第1項主張不
    再受行政罰鍰之處罰，即非無疑；如其緩起訴處分被撤銷並
    經檢察官起訴，法院將如何判決亦未能預知，如其被判處罰
    金刑，且金額低於道路交通管理處罰條例第35條第8項規定
    之金額，則依法仍得裁處其不足之金額；況且，如其緩起訴
    處分期滿未經撤銷而實質確定，揆之上開臺灣高等法院暨所
    屬法院97年法律座談會刑事類提案交通案件第39號決議，其
    上開捐款解釋上應屬道路交通管理處罰條例第35條第8項所
    規定之罰金，監理機關雖不得再為行政裁罰，惟因受處分人
    本案被查獲當時之酒精濃度達每公升0.56毫克，而其依緩起
    訴處分命令向公益團體捐款僅為3萬元，尚未達道路交通管
    理處罰條例第92條第3項所訂最低罰鍰基準規定（依違反道
    路交通管理事件統一裁罰基準表之規定，駕駛人違反處罰條
    例第35條第1項第1款之規定，其吐氣所含酒精濃度超過每公
    升0.55毫克以上者，機車之最低罰鍰為45,000元，小型車之
    最低罰鍰為49,500元），則依該條例第35條第8項之規定，
    尚須補繳不足最低罰鍰之差額部分。從而本案允宜由原處分
    機關視緩起訴處分之終局結果，再為適法之裁處，較為妥適
    。惟原審在前開緩起訴處分終局確定前，遽將原處分關於罰
    鍰部分撤銷，並為不罰之諭知，自有可議。抗告人認檢察官
    所為之緩起訴處分乃附條件的不起訴處分，又緩起訴處分對
    被告所為之指示及課予之負擔並非刑罰，故本案經檢察官為
    緩起訴處分確定後，宜視同不起訴處分確定，抗告人自得依
    行政罰法第26條第2項規定，就違反行政法上義務規定予以
    裁處云云，固不足採，惟原裁定既有上開可議之處，自應由
    本院將原裁定撤銷，並將原處分關於罰鍰新臺幣肆萬玖仟伍
    百元部分撤銷，並由抗告人另俟緩起訴處分之終局結果，再
    行裁處。至原處分有關裁處吊扣受處分人駕駛執照12個月，
    施以道安講習部分，因不在受處分人聲明異議之範圍內，故
    非本件抗告程序所應審究之範圍，併此敘明。
七、據上論斷，應依道路交通管理處罰條例第87條第3項，道路
    交通案件處理辦法第20條前段，裁定如主文。
中    華    民    國    98    年    5     月    1     日
              交通法庭  審判長法  官  林  照  明
                              法  官  蔡  名  曜
                              法  官  郭  瑞  祥
上列正本證明與原本無異。
不得再抗告。
                              書記官  李  妍  嬅
中    華    民    國    98    年    5     月    1     日


司法院資訊處製作；財團法人民間司法改革基金會備份。
